【裁判字號】    95,醫,18
【裁判日期】    981019
【裁判案由】    損害賠償
【裁判全文】
臺灣高雄地方法院民事判決                95年度醫字第18號
原      告  丙○○
訴訟代理人  吳文豊律師
被      告  何青源
            乙○○
前列二人共同
訴訟代理人  林復華律師
            林伯瑞律師
上列當事人間損害賠償事件，經本院於民國98年10月12日言詞辯
論終結，判決如下：
    主      文
原告之訴及假執行之聲請均駁回。
訴訟費用由原告負擔。
    事實及理由
一、原告主張：被告乙○○、甲○○分別係位於高雄市新興區○○○路52號「原祿骨科醫院」（下稱原祿骨科）院長、副院
    長。緣伊於民國93年4 月6 日下午，在伊任職於高雄縣大寮
    鄉之「聖峰興業股份有限公司」工作時不慎自高處摔落地面
    ，導致伊受有「左跟骨骨折」、「右跟骨粉碎性骨折」、「
    左右足蹠挫傷（血腫）」等傷害，伊隨即於當日下午6 時30
    分許至原祿骨科急救，由未具骨科醫師資格之甲○○負責醫
    治，甲○○僅對伊之雙腳掌之上方及內側面照攝X 光片，未
    就雙足掌之腳底為照攝，致診斷出伊僅有「左右跟骨骨折」
    、「左右足蹠刮傷（血腫）」等症狀，並以中醫接骨師之推
    拿方式不當推拿伊右足，致伊疼痛難耐及右足掌內碎裂、移
    位難以復正，又對伊為上石膏之醫療行為。而乙○○明知甲○○未具骨科醫師資格，於伊住院期間仍以甲○○先前之診
    斷為據，對伊繼續施以治療，且乙○○於同年4 月8 日、5
    月1 日、6 月3 日伊自費拍攝X 光片時，亦僅對伊之雙足掌
    之上方及內側面照攝X 光片，未就雙足掌之腳底為照攝，因
    而與甲○○為同一之診斷結果，嗣經伊轉至他院治療時，他
    院之診斷結果皆認定伊為「右跟骨係粉碎性骨折」，此種骨
    折須於1 星期內之黃金時間為開刀手術，將骨頭移位部分移
    回正常位置並以鋼釘固定，否則如移位部分之骨頭因日後腳
    部肌肉癒合，即使再為手術亦無法回復足部正常功能，故伊
    因被告之醫療疏失，致伊右足正常行走之功能已無法恢復，
    為此，爰依民法第184 條第1 項前段、第185 條之侵權行為
    法律關係，及同法第227 條之不完全給付法律關係，擇一請
    求被告賠償醫療費用新台幣（下同）66,718元（含預估手術
    費用4 萬元）、減少勞動能力之損失264 萬元及非財產上損
    害200 萬元，並聲明求為判決：（一）被告應給付原告4,70
    6,718 元及自起訴狀繕本送達翌日即95年7 月27日起至清償
    日止，按年息5 ％計算之利息。（二）願供擔保請准宣告假
    執行。
二、被告甲○○則以：當日係楊貴生找伊幫忙上石膏，伊並未對
    原告為推拿之行為等語；被告乙○○則以：伊對原告所為之
    診斷及治療並無疏失等語，資為抗辯，並均聲明求為判決：
    （一）原告之訴及假執行之聲請均駁回。（二）如受不利之
    判決，願供擔保請准宣告免為假執行。
三、兩造不爭執之事項：
（一）被告乙○○、甲○○分別係原祿骨科之院長、副院長，乙○○具有醫師資格，甲○○並未具有醫師資格，但有接骨
      技術員執照。
（二）原告於93年4 月6 日下午，在任職於高雄縣大寮鄉之「聖
      峰興業股份有限公司」工作時不慎自高處摔落地面後，即
      於當日下午6 時30分許至原祿骨科急救，經該院對原告之
      雙足掌之上方及內側面照攝X 光片，診斷為「左右跟骨骨
      折」、「左右足蹠刮傷（血腫）」，並由甲○○為原告上
      石膏固定。
（三）原告因上開事故，先後於原祿骨科拍攝X 光片共7 張，其
      中93年4 月6 日拍攝3 張、同年月8 日拍攝1 張、同年5
      月1 日拍攝1 張、同年6 月3 日拍攝2 張。
四、本件兩造之爭點為：被告就原告所受上開傷害之診斷及治療
    是否有過失？若有，原告得請求賠償之醫療費用、減少勞動
    能力之損害及慰撫金之金額各為若干？
（一）本件經台灣高雄地方法院檢察署檢察官先後送請行政院衛
      生署醫事審議委員會（下稱衛生署醫審會）鑑定結果，第
      1 次鑑定意見為：「（甲○○及乙○○是否有醫療過失？
      ）（一）（1） 關於甲○○部分：在病歷上無任何有關甲○○行為之記載，無法判斷。（2） 關於乙○○醫師部分
      ：就醫療過程而言，病人（原告）於93年4 月6 日至原祿
      骨科醫院求診時，所照X 光右足跟X 光之側面照，顯示有
      右足跟跟骨骨折，但右足X 光顯示右跟骨之Bohler's Ang
      el為23度，接近正常範圍（正常範圍為25至40度之間），
      雖然骨折是有牽涉到關節面，但無法判定是否有明顯關節
      面位移，整體的形態尚可接受，故以石膏固定是正當的醫
      療處置，並無疏失。（二）至後續之博正醫院、長庚醫院
      等骨科醫師主張以開刀治療右跟骨骨折，這是依據每個醫
      師的專業判斷與個人經驗而定，此時的X 光已與最初93年
      4 月6 日的X 光不同，右足跟骨骨折已變得比較塌陷，Bo
      hler ' s Angel小於5 度，此塌陷的原因可能是骨折的自
      然變化，或因病人下床走路，施以壓力所引起塌陷，至於
      如何確定此跟骨骨須開刀與否，最好是以電腦斷層檢查。
      跟骨骨折的治療，本來就分為何守療法（包石膏不開刀）
      與開刀療法2 種。至於何種療法為佳，至今尚無定論，2
      種方法都有人使用，也有人支持。（三）綜合上述所言，
      根據原祿骨科醫院93年4 月6 日之X 光片，當時右足跟骨
      骨折型態尚可，骨折處位移並不嚴重，可以選擇不開刀，
      包石膏即可，故該院之處置尚無醫療疏失之處。」；第2
      次鑑定意見為：「（一）（病患丙○○於93年4 月6 日至
      原祿骨科就診時，主治醫師是否未對丙○○右足由下往上
      之角度拍攝X 光片？其未由下往上之角度拍攝X 光片，是
      否足以影響判斷丙○○右足位移之嚴重情形？進而影響是
      否進行開刀治療之判斷？）病人於93年4 月6 日至原祿骨
      科醫院就診時，當時對右足所照的X 光為右足踝之前後及
      側面照及右足之前後及斜面照，並未對右足做由下往上之
      角度做X 光。此由下往上之X 光片稱為足跟骨的Axial
      view，在跟骨發生骨折的情形下，Anxial view 可提供跟
      骨本體的粉碎程度，但對於判斷跟骨與距骨關節面之粉碎
      及位移情形，並沒有辦法提供清楚有效的圖片來顯示其粉
      碎及位移的情形；而跟骨與距骨關節面之粉碎情形與位移
      狀態是決定開刀與否的重要根據。根據教科書2002年Surg
      ery of the Foot and Ankle 第7 版第1430頁敘述電腦斷
      層之定義及了解跟骨骨折之病理解剖之黃金標準檢查（go
      ld standard） 。其理由便在於一般的X 光片是無法提供
      有效且準確的圖片來判斷跟骨骨折位移的情形，尤其是跟
      骨距骨關節面的粉碎情形。在此案中，並不會因沒有拍攝
      由下往上角度之X 光，而影響判斷跟骨骨折位移的嚴重情
      形，主要必須跟據電腦斷層，並不是依據Axial view來做
      判斷之依據。（二）（假設丙○○於93年4 月6 日至原祿
      骨科初診時之傷勢與其後改至重仁醫院就診時之傷勢相同
      ，是否非開刀療法不足以治癒其傷？以保守療法（包石膏
      不開刀）處理是否妥適？）病人於93年4 月6 日之傷勢與
      其後至重仁醫院之傷勢是不同的。假設病人一開始的傷勢
      與其後至重仁醫院之傷勢相同，決定是否手術仍必須依據
      電腦斷層的照片來審視跟骨與距骨關節面骨折粉碎位移的
      情形來判斷，並不是非手術不可。有些醫師主張手術，也
      有醫師主張不手術，兩種治療方法都有人採行，主要就是
      因為在無電腦斷層圖片來做為比較客觀的判斷標準下，單
      純依賴X 光是不準、不可信賴的。故是否須手術與否，在
      無電腦斷層的照片下，保守療法與手術療法均可採行，均
      妥適。」等語，此有衛生署醫審會94年11月30日衛署醫字
      第0940222500號鑑定書、95年11月8 日衛署醫字第095021
      6234號鑑定書附卷可稽，是原告於事發後至原祿骨科就診
      ，該院乃就原告受傷之雙足自上方及內側面等角度拍攝X
      光片，經檢視並診斷為左右跟骨骨折、左右足蹠刮傷（血
      腫）等症狀，且原告於斯時骨折位移情形並非嚴重，故原
      祿骨科對原告施以石膏固定之保守醫療處置而未為開刀之
      處置，尚難謂有何過失。至該院雖未對原告之右足由下往
      上之角度拍攝X 光片，惟該角度之X 光片僅係在顯示跟骨
      本體之粉碎程度，尚無法據此判定跟骨與距骨關節面之粉
      碎及位移情形，已如上述，亦難憑此遽論原祿骨科於原告
      所受上開傷勢之診斷及治療有過失，原告就此所為之主張
      ，並非可採。
（二）又本院將原告所提出於93年4 月8 日在原祿骨科所自費拍
      攝之X 光片，送請衛生署醫審會再為鑑定，其鑑定意見為
      ：「（一）（依本院檢送『病患丙○○於原祿骨科醫院93
      年4 月8 日所拍攝之X 光片』，病患骨折位移情況如何？
      是否有立即開刀之必要？）依據貴院所檢附93年4 月8 日
      原祿醫院X 光片，顯示為跟骨本體骨折，骨折處位移2-3
      mm，對於此種骨折型態，並無非採手術方式治療之必要性
      。（二）（並請鑑定本院此次所檢送之X 光片，是否會影
      響貴會第0000000 、0000000 鑑定書之鑑定結論？）經檢
      視此次貴院所附93年4 月8 日原祿醫院X 光片，顯示右足
      跟骨骨折處位移2-3mm ，並不會影響之前之鑑定結論。」
      等語，亦與前2 次所為之鑑定結論相同，即原祿骨科對原
      告所為之診斷及治療，並無過失可言。
（三）原告又主張被告甲○○於93年4 月6 日以推拿方式不當推
      拿其右足，致其右足掌內碎裂、移位等語，縱認甲○○確
      於斯時對原告之右足有施以推拿之行為，惟依原祿骨科於
      該日及同年月8 日所拍攝之X 光片所示，原告斯時右足跟
      骨骨折型態尚可，骨折處位移2-3mm ，並非嚴重，已如前
      述，亦難憑此遽論該推拿行為致原告右足移位情形嚴重而
      有開刀之必要。至未具醫師資格之甲○○對原告施以固定
      石膏之醫療輔助行為，此屬被告甲○○是否涉犯醫師法或
      其他醫療法令之範疇，而與原告所受上開傷害，並無相當
      因果關係，故甲○○對原告所為固定石膏之治療行為，自
      不成立侵權行為，附此敘明。
五、綜上所述，被告乙○○、甲○○所屬之原祿骨科對原告所為
    之診斷及治療，並無故意或過失之不法侵害行為，及無不完
    全給付之情形，從而，原告依侵權行為及不完全給付之法律
    關係，請求被告給付原告4,706,718 元及自起訴狀繕本送達
    翌日即95年7 月27日起至清償日止，按年息5 ％計算之利息
    ，洵非正當，為無理由，應予駁回。原告之訴既經駁回，其
    假執行之聲請已失所附麗，應併駁回之。
六、結論：本件原告之訴，為無理由，依民事訴訟法第78條之規
    定，判決如主文。
中    華    民    國    98    年    10    月    19    日
                    民事鳳山分庭法  官  何悅芳
以上正本係照原本作成。
如不服本判決，應於送達後20日內，向本院提出上訴狀並表明上
訴理由，如於本判決宣示後送達前提起上訴者，應於判決送達後
10日內補提上訴理由書（須附繕本）。
中    華    民    國    98    年    10    月    19    日
                                書記官  陳俐嫺


司法院資訊處製作；財團法人民間司法改革基金會備份。
